【裁判字號】    97,簡上,294
【裁判日期】    970925
【裁判案由】    妨害名譽
【裁判全文】
臺灣臺南地方法院刑事判決             97年度簡上字第294號
上  訴  人  乙○○
即  被  告
選任辯護人  陳清白律師
上列上訴人即被告因妨害名譽案件，不服本院臺南簡易庭中華民
國九十七年五月三十日九十七年度簡字第一六四一號第一審刑事
簡易判決（聲請簡易判決處刑案號：九十六年度偵字第一三八五
八號），提起上訴，本院管轄之第二審合議庭判決如下：
    主  文
上訴駁回。
    事實及理由
一、本案經本院合議庭審理結果，認第一審判決以上訴人即被告
    乙○○所為，係犯刑法第三百十條第一項之誹謗罪，判處拘
    役三十日，經減刑為拘役十五日，並諭知易科罰金之折算標
    準，其認事、用法均無違誤，量刑亦屬妥適，應予維持，並
    引用第一審刑事簡易判決書及檢察官聲請簡易判決處刑書記
    載之事實、證據及理由（如附件）。
二、被告乙○○上訴意旨係以：（一）誹謗罪之成立，除行為人
    在客觀上需有指摘、傳述足以毀損他人名譽之事件外，尚須
    行為人主觀上有毀損他人名譽之故意，而行為人是否具有主
    觀構成要件之故意，須以行為當時之具體情狀客觀判斷之。
    上訴人雖說出有損告訴人名譽之言語，但當時是因在地下室
    臨時法庭開完庭後，上訴人遭告訴人家人及友人之包圍並加
    以羞辱，上訴人在此情急與不堪刺激情形下才脫口而出，且
    上訴人說話瞬間即遭告訴人等錄音，可見告訴人是故意激怒
    上訴人，使上訴人掉落告訴人所設之陷阱，上訴人既然是因
    一時情急口不擇言才說出，既然為告訴人故意挑逗所為，則
    上訴人主觀上當無毀謗之故意。（二）又刑法第三百十條之
    誹謗罪成立之前提須意圖散佈於眾，如無此意圖或並非對公
    眾為散佈，則與構成要件不相當。查本案發生地點是在法院
    地下室之電梯內，而法院地下室為一管制區域，非經過換證
    ，任何人不得自由出入，即該處並非不特定多數人可以共見
    共聞之場所，何況電梯內只有特定人可能聽聞，更非散佈於
    眾，因此，上訴人縱然以言語指摘足以損害告訴人名譽之事
    ，亦因與構成要件不符，自不得論以該罪。是本案原判決認
    事用法顯有失出，請將原判決撤銷，另為上訴人無罪之判決
    。
三、經查：
（一）上訴人即被告辯稱其當時會陳述「你媽媽去拐別人丈夫」
      等內容之言語，係因在開完庭後遭告訴人家人與友人之包
      圍並加以羞辱才如此說等語。然按刑法第三百十條第一項
      之誹謗罪，係以意圖散布於眾，而指摘或傳述足以毀損他
      人名譽之事為成立要件，是誹謗罪之成立，除行為人在客
      觀上需有指摘或傳述足以毀損他人名譽之事實外，尚須行
      為人在主觀上有毀損他人名譽之故意，方具構成要件該當
      性，而行為人是否具有主觀構成要件故意，須依行為當時
      之具體情況客觀判斷之。經查：上訴人警詢中則否認曾陳
      述上開內容話語，並稱：事情過這麼久，已不記得等語（
      見附於九十六年度他字第五四八號偵查卷第十九頁調查筆
      錄）；然於檢察官偵查中經勘驗錄音內容確認上訴人確實
      有陳述前開內容話語，上訴人始改陳稱：在電梯那一次的
      談話，是因為對方他們的家人圍住伊，伊走進電梯對方也
      跟著進去，對方講了一些挑釁言語，在情急之下伊才會失
      言，至於對方講什麼挑釁的話也忘記了等語；於本院審理
      時則陳：當天開完庭，伊先走進電梯，對方證人很多人伊
      就先跟那些人說為何都說謊話，伊進入電梯後這些人跟伊
      進入電梯，伊已不記得對方講甚麼話，僅記得有人說要把
      伊告到死，其他具體激怒伊的話已不記得，伊聽到這句話
      後打擊很大，就脫口而出上開話語等語（分別見附於偵查
      卷第十九頁訊問筆錄、本院第四十一頁至第四十二頁審判
      筆錄），並觀勘驗錄音光碟譯文前後內容：「我像你們說
      喔‧‧‧你去拐別人的丈夫，你要怎樣講，你媽媽去拐別
      人的丈夫，你們要怎樣講，你做兒子的怎麼說，你媽媽去
      拐別人的丈夫，你們要怎樣講，啊，‧‧‧今天是第四次
      出庭，‧‧‧都是我在照顧你爸爸，我也不在怕，‧‧‧
      沒要緊啦，你媽媽去拐別人丈夫，你們作何感想。」，證
      人即告訴人之子黃進淇接者說：現在是九月，第四次開庭
      ，‧‧‧你現在意思在講我媽媽‧‧‧」，上訴人仍接著
      陳述：‧‧‧說白賊話啊沒你說‧‧‧在說白賊話，‧‧
      ‧我不認識你，你不必錄音，我不怕你知，你家你最行，
      專門在告人，很行‧‧‧」等語，業經檢察官於九十六年
      四月十七日勘驗甚明，有勘驗筆錄及錄音譯文附於九十六
      年度他字第五四八號偵查卷第八十頁及第九十七頁。是從
      上開錄音譯文資料所呈，該錄音係全程錄音，並無節錄部
      分，其中並無任何挑釁、侮辱上訴人之話語，而上訴人一
      再陳稱遭對方挑釁、侮辱才出言陳述上開內容話語，但對
      於究竟遭何人、以如何話語內容遭挑釁、激怒或侮辱，上
      訴人均不復記憶，亦無任何證據可資佐證，是上訴人此部
      分所辯主觀上無誹謗故意云云，顯為事後飾卸之詞，不足
      採信。
（二）至於上訴人辯稱所述上開話語地點是在法院電梯內等語部
      分，然按誹謗罪之行為乃指摘、傳述足以毀損他人名譽之
      事之誹謗行為，即指出摘發或宣傳轉述足以損害他人名譽
      之事件內容，行為人須對特定人或可推知之人實行本罪之
      行為，方構成本罪，又指摘或傳述並不以公然為限，即雖
      非公然而僅私相指摘，亦可能構成本罪。然查，上訴人於
      九十五年九月十五日於本院開完庭欲離開時在電梯內陳述
      上開內容時，除告訴人、告訴人之子在場外，並有其餘相
      關證人、告訴人等之親友在場，與被告一起走入電梯等情
      ，業據被告於檢察官偵查中與本院審理時供述在卷（見九
      十六年偵字第一三八五八號第十九頁訊問筆錄、本院第四
      十頁審判筆錄），並有證人黃進淇證稱：當天臨時通知到
      法院地下一樓開庭，開完庭伊與伊母親、哥哥黃進銘、律
      師蔡雪苓等人在等電梯，上訴人也過來，尚未進入電梯時
      上訴人就開始謾罵等語（見偵查卷第八十頁訊問筆錄），
      是上訴人陳述上開內容話語並非僅將事實對特定人祕密告
      知或向司法檢察機關秘密檢舉，或奉命調查而報告，或對
      可受公評之事而為適當之評論，更非自衛、自辯之言語甚
      明。
（三）再上訴人本得循司法途徑在法庭內盡其權益充分主張其答
      辯之權益，何須於庭訊完畢在告訴人、告訴人之子、律師
      及證人等人面前再陳述前述內容言語，且其被訴侵權行為
      損害賠償之訴訟，大可主張其未與告訴人之夫有何通姦或
      同居之行為，及其行為如何不構成侵權行為，又何須陳述
      告訴人亦有對婚姻不忠誠之行為，陳述該內容話語是否得
      以對其個人行為合理、合法化，顯有問題，是由上開上訴
      人所述內容觀之，被告誹謗告訴人之所為，遠逾保護合法
      利益之必要範圍。是被告在上開地點陳述前開言論不符合
      刑法第三百十一條各款所列之阻卻違法事由，難藉此卸責
      。
四、綜上所述，被告上訴意旨否認犯罪所辯各節均不足採，原審
    認定被告所為係犯刑法第三百十條第一項之誹謗罪，其認事
    、用法並無違誤，上訴意旨指摘原審判決認定被告犯罪不當
    云云，核無理由，應予駁回。
據上論斷，應依刑事訴訟法第四百五十五條之一第一項、第三項
、第三百六十八條、第三百七十三條，判決如主文。
本案經檢察官甲○○到庭執行職務。
中    華    民    國    97    年    9     月    25    日
                  刑事第四庭審判長法  官  林逸梅
                                  法  官  陳淑卿
                                  法  官  程克琳
以上正本證明與原本無異
本件不得上訴
                                  書記官  曾美滋
中    華    民    國    97    年    9     月    25    日


司法院資訊處製作；財團法人民間司法改革基金會備份。
